---
title: "Clase 1 - R basico"
author: "David Hervás"
date: "14/12/2018"
output: 
  html_document:
    theme: paper
    toc: true
    toc_float: true
---

```{r setup, include=FALSE}
knitr::opts_chunk$set(echo = TRUE)
```

# Instrucciones básicas de R

El intérprete de R se puede utilizar como una simple calculadora

```{r calculadora}
3+5
12+2^3
3*(2+5)
sqrt(16)
```

Dentro de las funciones más básicas está la de asignación, que nos sirve para almacenar valores en objetos

```{r asignacion}
x <- 11
y <- 12
x+y
```

En R el símbolo de asignación recomendado es '<-', aunque puede utilizarse también '=':

```{r asignacion2}
x = 14
x
```

Incluso se puede usar como asignacion '->'

```{r right_arrow}
y <- 3 -> x
x
y
```

## Estructuras de datos
### Escalar

```{r escalar}
x <- 5
x
```

### Vector

Si combinamos varios escalares a lo largo de una dimensión, formamos un vector

```{r vector}
x <- c(1, 2, 3, 4, 5, 6, 7, 8, 9, 10)
x
```

En realidad, los escalares en R son vectores de longitud 1

### Matriz

Si combinamos varios vectores a lo largo de una segunda dimensión formamos una matriz

```{r}
x2 <- matrix(x, ncol=2)
x2
cat("\n")
x3 <- matrix(x, byrow = TRUE, ncol=2)
x3
```

### Array

Podemos seguir combinando a lo largo de más dimensiones, por ejemplo la combinación de varias matrices

```{r}
x3 <- array(x, dim=c(2, 1, 5))
x3
```

Podemos saber el tipo de objeto mediante la función class()

```{r}
class(x)
class(x2)
class(x3)
```

Todas las estructuras que hemos visto no tienen por qué ser numéricas.
Pueden ser de caracteres

```{r}
x <- "a"
x
x2 <- matrix(c("a", "b", "c", "d", "e", "f", "g", "h"), ncol=2)
x2
```

O incluso lógicas

```{r}
x <- TRUE
x
x2 <- matrix(c(TRUE, TRUE, TRUE, FALSE, FALSE, TRUE), ncol=2)
x2
class(x)
class(x2)
```

En estos tipos de objeto no se pueden mezclar los tipos (numérico, carácter o lógico). Si se hace, se coerciona el resultado al tipo más general:

```{r}
c("a", "b", 1, 2)
c(TRUE, TRUE, 1, 2)
c("A", TRUE, 3)
```

### data.frame

Los data.frame son estructuras de datos más sofisticadas, ya que permiten la combinación de distintos tipos en un mismo objeto. Aunque deben ser de la misma longitud

```{r}
df <- data.frame(v1 = c("a", "b"), v2 = c(TRUE, FALSE), v3 = c(4, 5))
df
class(df)
df$v1
class(df$v1)
class(df$v2)
class(df$v3)
```

### lista

Las listas son las estructuras de datos más generales, en el sentido de que pueden almacenar cualquier otro objeto de cualquier tipo y de cualquier longitud. Incluso pueden almacenar otras listas

```{r}
lista <- list("a", TRUE, c(1, 2), data.frame(v1 = c(1, 2, 3), v2 = c("A", "B", "C")))
lista
```


## Vectorización de operaciones

En R, la mayoría de las operaciones están vectorizadas, por lo que se aplican a lo largo de un vector por defecto

```{r}
x <- 10:1
x * 2
x + 1
y <- 1:10
x + y
x * y
```

## Subsetting

Se entiende por subsetting la selección de un subconjunto de los datos contenidos en un objeto determinado. En general, el operador para su realización es el corchete '[]', aunque en data.frame también se puede utilizar el dolar '$' y en listas se puede utilizar el doble corchete '[[]]'

### En vectores

El valor o valores dentro del corchete determinan las posiciones que se seleccionan.

```{r}
x[1]
x[10]
x[1:4]
x[-(1:4)]
x[c(1, 3, 5, 7, 9)]
x[seq(1, 9, by = 2)]
rev(rev(x)[1])
```

A diferencia de python, el operador '-' no sirve para seleccionar empezando por el final, sino para eliminar datos

### En matrices y data.frame

En este caso se pueden seleccionar filas

```{r}
x2 <- matrix(1:30, ncol=3)
x2
x2[1, ]
x2[1, ,drop=FALSE]
x2[1:3, ]
```

Columnas

```{r}
x2[, 2]
x2[, 2, drop=FALSE]
```

Fijaos que si no añadimos el parámetro drop=FALSE, tras el subsetting ya no nos queda una matriz, sino que se simplifica a un vector.

Y también filas y columnas a la vez:

```{r}
x2[1:4, 2:3]
```

### También se puede hacer subsetting por expresiones lógicas

```{r}
x
x[c(TRUE, TRUE, FALSE, FALSE, FALSE, FALSE, FALSE, FALSE, FALSE, FALSE)]
x[x > 8]
```

En este caso se seleccionan los elementos con una expresión lógica de `r TRUE`

Por lo tanto en nuestro data.frame, si quisiéramos seleccionar únicamente las filas con valores de v3 superiores a 4:

```{r}
df
df[df$v3 > 4, ]
```

## Expresiones lógicas

Dada la importancia de las expresiones lógicas para realizar subsetting y manipular los datos, las repasamos a conninuación.

### Igualdad

```{r}
x <- 4
x == 3
x == 4
```

### Desigualdad

```{r}
x != 3
x != 4
```

### Mayor y menor que

```{r}
x > 8
x < 8
```

### Mayor o igual y menor o igual que

```{r}
x >= 4
x <= 4
```

### Contenido en

```{r}
x %in% 3
x %in% 4
x %in% c(3, 4)
```

En este último caso, no sería válido usar '==', ya que R vectoriza y nos devolvería un resultado distinto

```{r}
x == c(3, 4)
```

### Negación

Devuelve la expresión lógica contraria

```{r}
!TRUE
x == 4
!x == 4
```

### Combinación de expresiones lógicas

Las expresiones lógicas pueden combinarse con distintos operadores

El operador '&' implica que se tienen que cumplir las dos condiciones para devolver TRUE

```{r}
x[x > 2 & x < 8]
```

El operador '|' (or) implica que se tiene que cumplir al menos una de las dos condiciones para devolver TRUE

```{r}
x[x < 2 | x > 8] 
```

El operador 'xor' implica que se tiene que cumplir o una o la otra condición, pero no las dos a la vez

```{r}
x[xor(x < 2, x %in% c(1, 3, 5))]
```

## Valores especiales: El NA

El valor de NA está reservado para representar a los valores ausentes (Not Available). El problema de NA es que no se lleva bien con los operadores lógicos

```{r}
x <- c(1, 2, 3, 4, NA, 6, 7, 8, 9, 10)
x * 2
x + 1
x[x < 2]
x[x > 2]
x[x == 2]
```

Si queremos ser restrictivos y eliminar los NA al hacer subsetting, hay que buscar alguna alternativa:

### Para la igualdad, usar el operador '%in%'

```{r}
x[x == 4]
x[x %in% 4]
```

### Para <, >, <= y >=, usar las funciones %>NA%, %<NA%, %>=NA%, %<=NA% del paquete clickR

```{r}
library(clickR)
x[x < 2]
x[x %<NA% 2]
x[x %<=NA% 4]
```

### Filtrarlos a mano con la función especial is.na()

```{r}
x[x < 2 & !is.na(x)]
```

## Comparadores lógicos especiales

Como ya se ha visto con is.na(), hay una serie de operadores especiales para determinar si un valor es de un tipo especial o no

```{r}
is.na(c(1, 2, 3, NA))

is.infinite(c(1/0, log(0)))

is.nan(c(log(-1), NA))

is.na(c(log(-1), NA))

is.null(NULL)

is.numeric(x)

is.character("a")

is.logical("TRUE")
is.logical(TRUE)

is.data.frame(df)

```

## Otras operaciones con vectores, matrices y data.frames

### Combinar vectores en filas o columnas

```{r}
x <- c(1, 2, 3, 4, 5)
y <- c(6, 7, 8, 9, 10)

xy <- cbind(x, y)
xy
rbind(x, y)

cbind(xy, y)
rbind(xy, c(9, 9))

```

## Funciones de control de flujo

### Expresiones condicionales if... else

Este tipo de construcciones evalúan una expresión lógica y ejecutan una acción en el caso de que sea TRUE y (opcionalmente) ejecutan otra acción alternativa en el caso de que sea FALSE.

```{r}
x <- 8
if(x > 5) print("Hola")

if(x < 5) print("Hola") else print("Adiós")
```

En los casos con 'else', hay que tener especial cuidado con la sintaxis (quitar comentarios para probar)

```{r}
#if(x < 5) print("Hola")
#else print("Adiós")
```

Lo más seguro es meterlo todo en la misma linea o utilizar '{}'

```{r}
if(x < 5){
  print("Hola")
} else {
  print("Adiós")
}
```

### Bucles for

¿Cómo se podría calcular cuanto suman los números del 1 al 10?


```{r}
p <- 0
for(i in 1:10){
  p <- p + i
}
p
```

Aunque los bucles no suelen ser casi nunca la mejor opción en R

```{r}
sum(1:10)
```

Otros ejemplos:

```{r}
for(i in 1:10){
  print(i^2)
}
(1:10)^2
x2 <- matrix(1:30, ncol=3)
for(i in 1:3) print(mean(x2[,i]))
colMeans(x2)
```

Casi siempre se pueden sustituir por funciones de la familia apply

```{r}
apply(x2, 2, mean)
apply(x2, 1, mean)
```

### Bucles while

A diferencia de los for, que se sabe de antemano cuanto van a durar, estos siguen ejecutándose hasta que se alcance una condición determinada (que podría no alcanzarse nunca)

```{r}
library(numDeriv)
z <- function(x) 3*x^2-2*x-5
x <- 0.5

while(abs(z(x)) >= 0.001){
  x <- x - z(x)/genD(z, x)$D[1]
}
x
```

## Creación de funciones

Imaginemos que tenemos un proceso que consiste en sumarle a un número x una determinada cantidad y y luego multiplicar ese resultado por y.

```{r}
(2+3)*3
(2+4)*4

sumamulti <- function(x, y){
  (x+y)*y
}
sumamulti(2, 3)
sumamulti(2, 4)

plot(-10:10, sumamulti(2, -10:10), type="l")
lines(-10:10, sumamulti(3, -10:10))
```

## Importar datos

R puede importar datos de distintos softwares como SPSS, Stata, SAS, etc. Aunque lo más usado es el formato de texto plano en .csv. 

```{r}
datos <- read.csv2("http://mural.uv.es/daherma/sce.csv")
datos

datos2 <- read.table("http://mural.uv.es/daherma/sce.csv", header=TRUE, sep=";", dec=",")
datos2
```

## Ejemplos y ejercicios